【裁判字號】    95,抗,135
【裁判日期】    950523
【裁判案由】    詐欺等
【裁判全文】
臺灣高等法院臺南分院刑事裁定
抗  告  人  臺灣臺南地方法院檢察署檢察官
被      告  甲○○
上列抗告人因被告詐欺等案件，不服臺灣臺南地方法院中華民國
95年3月6日裁定（94年度易字第957號），提起抗告，本院裁定
如下：
    主  文
原裁定撤銷，發回臺灣臺南地方法院。
    理  由
一、本件檢察官聲請簡易判決處刑意旨略以：被告甲○○意圖為
    自己不法之所有，因臨時急需用錢，經由報紙分類廣告得知
    徐弘諭（另案偵查中）從事以信用卡「假消費真刷卡」之金
    錢借貸業務，在與徐弘諭取得聯繫後，於起訴書附表所示時
    間，至台南縣永康市○○○路三○五號「家樂福量販店」，
    向徐弘諭借款如附表所示金額，而依雙方事前協議，先由被
    告甲○○假借虛偽消費買賣名義，持其所有美國運通銀行信
    用卡（卡號：0000-000000-0000-0），在「家樂福量販店」
    申請使用之信用卡刷卡機上佯裝刷卡購物，再由「家樂福量
    販店」製作該虛偽之消費金額信用卡簽帳單，經被告甲○○
    簽名後交付予「家樂福量販店」。「家樂福量販店」再據以
    向聯合信用卡處理中心請款，使聯合信用卡處理中心及各該
    發卡銀行誤以為有真實消費買賣，因而陷於錯誤，依約定將
    刷卡款項匯入「家樂福量販店」指定之帳戶，先行墊付。被
    告甲○○則經扣除與徐弘諭約定之利息後，向徐弘諭借款取
    得如起訴書附表所示金錢，而取得發卡銀行為其先行墊款之
    不法利益，足生損害於聯合信用卡處理中心及各該發卡銀行
    ，因認被告甲○○涉犯刑法第二百十六條、第二百十五條行
    使業務登載不實文書及同法第三百三十九條第二項詐欺得利
    罪嫌。
二、公訴人認被告所涉上開犯行，係以被告之自白及美國運通卡
    會員交易明細等為論據，嗣原審以公訴人所提上開之證據顯
    不足認定被告有成立犯罪之可能，依刑事訴訟法第一百六十
    一條第一項、第二項之規定，於九十五年一月十日裁定：「
    檢察官應於本裁定送達後二十日內補正被告犯罪之證據並指
    出證明之方法」，該裁定於九十五年一月十七日送達公訴人
    收受，公訴人則於九十五年二月三日以南檢朝定九四蒞字第
    一０一四０號函補正共犯徐弘諭於另案偵查中之供述及臺灣
    臺南地方法院檢察署於九十四年五月十八日發函華南商業銀
    行信用卡部查明卡號使用人相關資料及信用卡使用情形，而
    據該銀行函覆及所附資料（見原審九五七號卷第十九、二一
    至三二頁）。
三、原審則以公訴人雖於上開期間之補正，惟依其全部所提出之
    證據方法所證明之待證事實縱均無訛，仍不能認被告有成立
    犯罪之可能，爰依刑刑事訴訟法第一百六十一條第一項、第
    二項之規定，裁定駁回檢察官之公訴。
四、經查：
（一）按檢察官就被告犯罪事實，應負舉證責任，並指出證明之
      方法。法院於第一次審判期日前，認為檢察官指出之證明
      方法顯不足認定被告有成立犯罪之可能時，應以裁定定期
      通知檢察官補正，逾期未補正者，得以裁定駁回起訴，刑
      事訴訟法第一百六十一條第一項、第二項固分別定有明文
      。惟查我國刑事訴訟法雖於九十一年二月八日公布修正該
      法第一百六十一條，該條文第一項固修正明文規定檢察官
      就被告犯罪事實，應負舉證責任，並指出證明之方法。然
      觀之該條文第二項規定：「法院於第一次審判期日前，認
      為檢察官指出之證明方法『顯不足認定』被告有成立犯罪
      之可能時，應以裁定定期通知檢察官補正；逾期未補正者
      ，得以裁定駁回起訴。」等語觀之，即該條文第一項規定
      之旨趣，乃規定檢察官指出之證明方法「顯不足認定被告
      有成立犯罪之可能時」，經裁定定期通知逾期未補正者，
      法院始得以裁定駁回起訴。而所謂「顯不足認定被告有成
      立犯罪之可能」者，係指法院在「第一次審判期日前」，
      斟酌檢察官起訴意旨及全案卷證資料，依據經驗法則及論
      理法則，客觀上一目了然即可立即判斷檢察官舉出之證明
      方法根本不足認定被告有成立犯罪之可能者而言。換言之
      ，若從形式上審查，檢察官所指被告犯罪之證明方法，並
      非「顯不足認定被告有成立犯罪之可能」時，縱有部分證
      據存有瑕疵，其證明力有待商榷，受訴法院依法即不得以
      裁定定期通知檢察官補正，再法院認檢察官指出之證明方
      法「顯不足認定被告有成立犯罪之可能時」，經裁定定期
      通知補正，檢察官業已依法補正，則法院亦不得以裁定駁
      回起訴。
（二）又檢察官就被告犯罪事實，應負舉證責任，並指出證明之
      方法，刑事訴訟法第一百六十一條第一項固定有明文。但
      此處所謂之「指出證明之方法」係指包括指出調查之途徑
      與待證事實之關聯，及證據之證明力等事項而言，並非泛
      指檢察官應提出毋庸經過任何調查程序，立時即能足以認
      定被告成立犯罪之所有一切積極事證。即此，縱檢察官於
      起訴移審時，所列舉之證據資料證據證明力較為薄弱，但
      檢察官已明確指出與待證事實有關聯之調查證據之途徑及
      方法，受訴法院受理該案後，即應本諸自由判斷之確信，
      依循調查證據之需要，詳查明辨，以平亭曲直，維護社會
      公益並保障民權。殊不得以檢察官所提出之證據資料尚未
      能充分足以認定被告成立犯罪，仍有部分證據有待調查，
      即謂該件公訴有「顯不足認定被告有成立犯罪之可能」之
      情事。
（三）原審駁回公訴之理由，略以被告上開刷卡購物轉售以取
      得現金，純屬因經濟拮据一時應急之舉，其事後已經均按
      期繳納信用卡款，並無一期拖欠，縱持卡人雖係無消費真
      意，但係真刷卡，收單銀行本無須審酌消費之真假。既因
      其刷卡而付款，不問消費之真假，即無因持卡人、被告及
      商店施用詐術而陷於錯誤之餘地，持卡人縱可能有違「絕
      不接受非消費之簽帳融資墊款業務」之約定，然此僅屬民
      事上違約之問題，與施用詐術，使人陷於錯誤而付款之詐
      欺罪有別。故被告固坦承刷卡購物轉售，惟此舉要與一般
      購物後，折價讓他人之情形無異，核與一般「假消費真刷
      卡」係並未有實際之購物行為，而直接向所刷卡之商號刷
      卡取得現金有間，上開「假消費真刷卡」，亦難論有詐欺
      犯嫌，遑論本件被告確有消費行為，事後亦分期繳納款項
      ，揆諸上開說明，被告並未施用詐術，亦未使特約商店或
      發卡銀行陷於錯誤，故是否該當公訴人所指涉之詐欺罪，
      而屬自白犯行，已非無疑。處刑書中並未見檢察官舉證
      證明「家樂福量販店」之刷卡結帳人員，有何明知本件係
      屬假消費，併行起訴偽造業務上製作之文書，甚或將其與
      被告認係共同行使業務上文書之共同正犯，足認檢察官並
      無證據證明該刷卡結帳人員構成偽造業務文書之犯行，況
      縱如認本件如檢察官所言，係「假消費真刷卡」，而認簽
      帳單內容係虛偽，然因特約商店其向收單銀行請款之主要
      憑據係持卡人親筆簽名之簽帳單，該簽帳單之簽名為真正
      ，收單銀行即應付款，與簽帳單之消費是否真實無關，雖
      持卡人係真消費或假消費，均有可能事後未存款支付，然
      此係發卡銀行與持卡人間之民事契約問題，並不因持卡人
      假消費之名，行貸款之實而簽帳即有不同為主要論述。
（四）然查：
  (一)被告對於公訴人起訴其係「假消費真刷卡」借貸之情坦承不
    諱（見原審卷第十頁）。又信用卡發卡銀行如果知有「假消
    費、真刷卡」情形，會拒絕付款給特約商店，此為當然之理
    。所以若使用合法領用之信用卡，以「假消費、真刷卡」方
    式刷卡，並已取得款項，自係意圖為自己不法之所有，施用
    詐術，使發卡銀行被詐欺而付款，乃犯刑法第三百三十九條
    第一項或第二項之罪（臺灣高等法院暨所屬法院90年法律座
    談會刑事類提案第9號參照），是公訴人起訴認被告之行為
    ，屬「假消費、真刷卡」金錢借貸之範疇，目的在取得現金
    而非購物，符合刑法上詐欺得利構成要件犯行，似無不當；
    即公訴人依被告之自白，認被告有詐欺得利之犯行，則公訴
    人指出之證明方法，似已足以認定被告有成立犯罪之可能。
    況對於「假消費、真刷卡」借款之行為，是否並無詐欺罪之
    適用，亦應於審理後予以認定，即原審若認被告「假消費、
    真刷卡」借款之行為，核與詐欺罪之構成要件有間，似亦應
    為實體上判決為之；詎原審於公訴人依其裁定補正後，仍以
    公訴人指出之證明方法顯不足認定被告有成立犯罪之可能，
    逕以裁定駁回其提起之公訴，似有可議之處。
  (二)再公訴人提起抗告時，另以家樂福量販店之刷卡結帳人員林
    雅玲、劉雅真、朱麗靜、黃麗如於95年2月6日之偵查筆錄已
    陳稱：是徐弘諭帶持卡人並未進入賣場實際購物而刷卡，渠
    等知悉此種刷卡方式與一般正常消費之刷卡不同等語，似可
    佐證被告知悉提貨單之內容不實，而為業務登載不實，則被
    告與家樂福量販店刷卡結帳人員有無共同行使業務登載不實
    罪嫌，亦不無研求之餘地，且上開有關刷卡結帳人員林雅玲
    、劉雅真、朱麗靜、黃麗如之供述證據，似亦可得於原審準
    備、審理程序時，由蒞庭公訴人聲請調查證據，或為上開證
    明方法之提出，原審遽認被告無本件上開行使業務上登載不
    實犯行，亦嫌速斷。
五、綜上所述，原審以公訴人指出之證明方法顯不足認定被告有
    成立犯罪之可能，逕行裁定駁回公訴人所提起之公訴等情，
    尚有上開可議之處；抗告意旨執此指摘原裁定不當，難謂全
    無理由，應由本院將原裁定撤銷，發回原法院更為妥適之處
    理。又被告是否另涉有共犯商業會計法第七十一條第一款之
    罪嫌，於此次發回時，亦請一併注意及之，併此敘明。
據上論斷，應依刑事訴訟法第413條前段，裁定如主文。
中    華    民    國    95    年    5     月    23    日
                  刑事第一庭    審判長法  官  黃崑宗
                                      法  官  蔡長林
                                      法  官  田平安
以上正本證明與原本無異。
不得再抗告。
                                      書記官  劉岳文
中    華    民    國    95    年    5     月    25    日


司法院資訊處製作；財團法人民間司法改革基金會備份。
